高雄高等行政法院簡易判決
                                       99年度簡字第351號
原      告　李余靜枝
被      告　臺南市政府稅務局
代　表　人　施齡局長
上列當事人間土地增值稅事件，原告不服臺南市政府中華民國99
年9月27日府行濟字第0990175526號訴願決定，提起行政訴訟，
本院判決如下：
　　主  文
原告之訴駁回。
訴訟費用由原告負擔。
　　事實及理由
一、程序事項︰本件被告原為臺南縣稅務局於民國99年12月25日
    與臺南市稅務局合併改制為臺南市政府稅務局，並於本件訴
    訟中聲明承受訴訟，核無不合，應予准許。
二、事實概要︰
    緣訴外人陳耿諒原所有坐落台南縣新市鄉○○段297-1地號
    土地（下稱系爭土地），於91年8月5日經台灣台南地方法院
    民事執行處（下稱台南地院執行處）拍定在案。改制前臺南
    縣稅務局所屬新化分局（下稱新化分局）以一般用地稅率核
    算應繳土地增值稅稅額為新台幣（下同）293,558元，並函
    請台南地院執行處代為扣繳在案。嗣原告於96年10月29日以
    債權人身分向新化分局申請系爭土地依行為時土地稅法（下
    稱土地稅法）第39條之2第4項規定，以89年1月當期之公告
    土地現值為原地價，重新核課土地增值稅，並更正其差額。
    新化分局乃以96年11月7日南縣稅新分一字第0960218739號
    函覆（下稱96年函覆）系爭土地於法院查封時，經原告陳稱
    系爭土地上有債務人陳耿諒自住之未保存登記建物，核與土
    地稅法第39條之2第4項規定不符，乃否准原告所請。原告不
    服，循序提起行政訴訟，經本院97年度訴字第390號判決及
    最高行政法院99年度裁字第1138號裁定駁回原告之訴確定。
    原告復依據行政程序法第128條及98年1月21日修正公布稅捐
    稽徵法第28條規定，於99年6月28日向新化分局申請重開行
    政程序，並請求退還訴外人陳耿諒溢繳之土地增值稅予台南
    地院重新分配，經新化分局以99年7月7日南縣稅新分一字第
    0990224282號函（下稱99年函覆）否准所請。原告不服，提
    起訴願，遭決定駁回，遂提起本件行政訴訟。
三、本件原告主張︰
（一）程序上，新化分局以99年函覆對原告申請重新進行行政程
      序之函復為「歉難辦理」，然由該函覆說明內容已足認新
      化分局有拒絕履行義務之表示，是該函覆為一對原告權利
      義務有規制性及法效性之行政處分，原告自得對之提起行
      政訴訟。惟原告雖向新化分局提出申請，但新化分局僅是
      被告內部機關，倘欲對外為行政處分，依法應以被告為對
      外意思表示機關，是該拒絕處分以新化分局名義做成，依
      法即有不合，上開處分應予以撤銷。
（二）實體上，原告申請重新進行行政程序之理由略以：
    1.查被告前次96年函覆，分別經訴願機關及行政法院以程序
      上理由駁回，並未審酌實體法上理由，則按行政程序法第
      128條第1項規定，原告自得申請重新進行行政程序。
    2.依財政部98年2月10日台財稅字第09804505760號函釋略以
      ：「納稅義務人就適用法令錯誤或計算錯誤所溢繳之稅款
      ，自繳納之日起逾5年提出具體證明向稅捐稽徵機關申請
      退還者，稅捐稽徵機關應詳予查明係因納稅義務人自行適
      用法令錯誤或計算錯誤，或因稅捐稽徵機關適用法令錯誤
      、計算錯誤或其他可歸責於政府機關之錯誤致溢繳稅款後
      ，依稅捐稽徵法第28條修正條文規定辦理，不得逕以已逾
      5年之退還稅款期限而拒絕受理。．．．準此，於稅捐稽
      徵法第28條規定修正生效前，納稅義務人因稅捐稽徵機關
      適用法令錯誤、計算錯誤或其他可歸責於政府機關之錯誤
      ，致溢繳稅款者，不論該案件是否經行政救濟確定，均有
      修正後第2項規定之適用。」財政部89年9月6日台財稅字
      第0890056498號函釋略以：「有關以土地稅法修正施行日
      當期之公告土地現值為原地價，計算漲價總數額，課徵土
      地增值稅之適用，應以土地稅法89年1月28日修正公布生
      效時，該農業用地仍作農業使用為要件，符合上開規定要
      件者，稽徵機關應本於職權依據上揭條項規定，認定其原
      地價，據以核課土地增值稅，故縱係拍定人或拍定人以外
      之第三人申請依上揭條項所定標準認定移轉土地之原地價
      ，稽徵機關均應受理。」由上開函釋意旨可知，因稅捐稽
      徵機關適用法令錯誤、計算錯誤或其他可歸責錯誤，致溢
      繳稅款者，縱該案件已行政救濟確定，債權人亦得申請退
      還溢繳稅款，各該機關應受上開函釋意旨拘束，為實體上
      審查，不得逕以時效或程序理由駁回之。則查，被告96年
      函覆以「不符法律規定」為由駁回原告之申請，與上揭財
      政部98年2月10日台財稅字第09804505760號函釋意旨不符
      ，原告自得申請重新進行行政程序，亦無時效消滅規定之
      適用。
    3.況最高行政法院93年判字第1392號判例所揭憲法平等原則
      ，要求行政機關就事物本質相同之事件應為相同處理，所
      形成之行政自我拘束，須以合法行政先例為行政自我拘束
      之前提要件。茲有債務人楊義忠所有農地於89年6月30日
      為法院執行拍賣，債權人黃聰成於93年7月23日申請被告
      履行退稅之公法義務，經被告審認，以93年9月3日南縣稅
      佳分一字第0930086730號函准在案；另有15件相同案件本
      於財政部函釋為相同行政處分，而無拍定後不得申請之限
      制。是本於憲法平等原則要求，原告自得請求被告為相同
      行政處分，無不適法之問題。然原告向被告申請履行公法
      義務，卻遭被告拒絕處理，相較於債權人黃聰成申請案，
      被告用多重理由否准，極盡不公，顯有違憲法平等原則，
      亦與行政程序法第6條規定不符，參照最高行政法院81年
      度判字第1006號判決意旨，「逾越權限或濫用權力之行政
      處分，以違法論，行政訴訟法第1條第2項定有明文。基於
      相同原因事實作成之行政處分，若有意作不公平之差別待
      遇，致損及特定當事人之權益，即有權力濫用之違法」本
      件被告有權力濫用之違法。
    4.另查納稅義務人陳耿諒所有系爭土地符合土地稅法第39條
      之2第4項規定，應免徵土地增值稅，被告卻按一般稅率課
      徵系爭土地增值稅，致納稅義務人陳耿諒溢繳土地增值稅
      而有可歸責於被告事由，則原告為自己利益，按行政程序
      法第34條、第35條規定申請被告履行稅捐稽徵法第28條第
      2項義務，並非請求免稅、退稅，而係請求履行公法義務
      ，故原告無當事人不適格問題，亦非無申請重新進行行政
      程序之理由。惟新化分局99年函覆竟以「經判決確定，且
      前處分核屬正當」為由拒不辦理云云，承上所述，前確定
      判決未就實體審判，性質上為「程序判決」而非「實體判
      決」，依法無既判力，按行政程序法第128條規定，原告
      本得申請重新進行行政程序；又謂「原處分核屬正當」之
      理由欠缺明確性原則，是違反行政程序法第5條規定，該
      處分顯有不當。另被告96年函覆「不符規定」係指系爭土
      地於91年拍賣時有未保存登記建物而言，惟原告否認於89
      年1月6日前有該未保存登記建物，被告不能依稅捐稽徵法
      第12條之1規定證明，自應依法退還納稅義務人陳耿諒所
      溢繳稅額，是原拒絕履行公法義務之處分無一可取，原告
      自得按行政程序法第128條申請重新進行行政程序。
（三）按行政程序法第34條及第35條立法理由，人民可請求國家
      行政機關作成利己之行政處分，此項申請，不以法規明文
      有該請求權為限，經司法院釋字第469號解釋闡釋有案，
      若該申請符合該當特定法規（實體法規）時，依公務員服
      務法第1條規定，國家行政機關有依申請本於各該法律規
      定履行所賦予之義務，並於行政機關有終局處分時表示不
      服，提出行政救濟之權利，為行政程序法第174條所明定
      。是於履行公法義務退還溢繳稅額程序，被告否准履行公
      法義務，作成不利原告之行政行為，已屬行政處分，係侵
      害原告之法益，該原處分未經撤銷，原告經訴願程序後提
      出爭訟以除去侵害，依法有據。
（四）又土地稅法第39條之2第4項與同條第1項不課徵土地增值
      稅，依土地稅法第39條之3規定須申請不同。又按財政部
      89年9月6日台財稅字第0890056498號函釋意旨，符合該法
      條規定要件者，稽徵機關應依職權為之，顯屬該管稽徵機
      關之義務，故該管稽徵機關即應依職權依土地稅法第39條
      之2第4項規定課徵土地增值稅，不待人民之申請。次按農
      業用地並作農業使用者，依土地稅法第22條規定，課徵田
      賦，依法課徵田賦之農地，若任其荒蕪，經通報限期使用
      而不作農業使用者，依土地稅法第22條之1規定，應課徵
      荒地稅。又依法課徵田賦之農業用地，若符合免徵田賦要
      件者，經依土地稅減免規則核准後，依田賦稽徵工作程序
      第7條規定進行處分。查系爭土地為農業用地並作農業使
      用，所以一直按田賦課徵，並無被依土地稅法第22條之1
      課徵荒地稅之情事。又因系爭土地為農業用地並作農業使
      用，經認符合法定免徵田賦要件，故系爭土地自原所有權
      人即納稅義務人取得後至移轉時，一直免徵田賦，足見系
      爭土地依法作農業使用，並無疑義，被告於每年會同會辦
      機關普查或抽查時，始無辦理撤銷減免，追收應納田賦，
      及移送處罰之情事，系爭土地於移轉時一直作農業使用，
      因此，系爭土地符合土地稅法第39條之2第4項規定，被告
      依一般稅率計課土地增值稅，適用法令有錯誤。另按財政
      部93年12月17日台財稅字第09304560970號函釋有認，就
      符合土地稅法第39條之2第4項規定之農業用地，如稽徵機
      關未按該規定認定原地價，而依同法第31條第1項第1款計
      徵土地增值稅者，屬稅捐稽徵法第28條適用法令錯誤情形
      ，應適用財政部89年6月3日台財稅第0890453334號函規定
      ，加計利息一併退還。此為稅捐稽徵法第28條適用法令錯
      誤之情形，任何人均得申請該管機關按土地稅法第39條之
      2第4項規定課徵土地增值稅，並退還納稅義務人溢繳稅額
      ，業經財政部89年9月6日台財稅字第0890056498號函釋認
      定:「有關以土地稅法修正施行日當期之公告土地現值為
      原地價，計算漲價總數額，課徵土地增值稅之適用，應以
      土地稅法89年1月28日修正公布生效時，該農業用地仍作
      農業使用為要件，符合上開規定要件者，稽徵機關應本於
      職權依據上揭條項規定，認定其原地價，據以核課土地增
      值稅，故縱係拍定人或拍定人以外之第三人申請依上揭條
      項所定標準認定移轉土地之原地價，稽徵機關均應受理。
      」在案。
（五）因此，1.就撤銷之訴願請求言：被告已知系爭土地自始符
      合免稅要件，不依公務員服務法第1條規定，稅捐稽徵法
      第28條第2項、第4項規定，盡法律規定應盡義務，反作成
      拒絕處理之行政處分，參照行政訴訟法第201條規定所示
      ，即有撤銷之法律上原因。2.就課予義務之訴願請求言：
      依行政程序法第34條、第35條及第128條規定，當事人有
      請求被告作成有利於原告之行政處分，依公務員服務法第
      1條、稅捐稽徵法第28條第2項、第4項規定，被告就系爭
      土地有作成退還納稅義務人陳耿諒所溢繳稅額之義務，竟
      拒絕返還，參照行政訴訟法第200條第1項第3款所示，有
      令作成法規所課予之義務等情。並聲明求為判決撤銷訴願
      決定及原處分，且被告應依本件法律見解，對陳耿諒所有
      系爭土地作成退還溢繳土地增值稅之行政處分，並自拍定
      人代為繳納稅款之日起算，至填發收入退還書國庫支票之
      日止，按更正稅額，依代為繳納稅款之日郵政儲金業局之
      1年期定期存款利率，按日加計利息，將溢繳稅款退還執
      行法院重新分配予原告。
四、被告則以︰
（一）按行政程序法第128條規定之重開程序要件須為「行政處
      分」於救濟期間經過後，由「相對人或利害關係人」向行
      政機關申請撤銷、廢止或變更之；另按「因不服中央或地
      方機關之行政處分，而循訴願或行政訴訟程序謀求救濟之
      人，依現有之解釋判例，固包括利害關係人而非專以受處
      分之人為限，所謂利害關係乃指法律上之利害關係而言，
      不包括事實上之利害關係在內。」最高行政法院著有75年
      判字第362號判例。人民對行政機關之違法處分提起行政
      訴訟，必其受損害之權利與主張違法之行政處分，有直接
      之因果關係始得為之（最高行政法院78年度判字第475號
      判決）。依土地稅法有關土地增值稅之規定，土地增值稅
      係於土地所有權移轉時，對土地漲價之受益者所課徵之增
      值稅。經查，訴外人陳耿諒所有系爭土地因拍賣而被課徵
      土地增值稅，直接受損害者係土地所有人，對居於債權人
      地位之原告而言，系爭土地增值稅之課徵，使債務人陳耿
      諒可供清償之金額減少，致影響原告債權受分配之金額者
      ，乃間接發生之損害，並非其權利或法律上之利益直接受
      損，僅能認其具有經濟上之利害關係，難認其公法上之權
      利或法律上利益因而受侵害，原告並非納稅義務之當事人
      或公法上之權利或法律上利益受有侵害之利害關係人。再
      者原告申請復查、提起訴願及行政訴訟，經最高行政法院
      於99年5月20日以99年度裁字第1138號裁定駁回確定在案
      ，原告亦非利害關係人，是原告主張依行政程序法第128
      條程序重開，依法有違，自應不允許。
（二）又查，系爭土地於台南地院執行處查封時，經債權人陳稱
      系爭土地上有債務人自住之未保存登記建物，此有台南地
      院執行處91年8月5日91南院鵬執妥字第7483號函附卷可稽
      ，故難謂於89年1月28日有作農業使用，核與土地稅法第
      39條之2第4項規定「農業用地作農業使用」要件不符，自
      無稅捐稽徵法28條第2項規定稽徵機關錯誤應自行退稅之
      適用，亦即原告主張本案因稅捐稽徵機關適用法令錯誤、
      計算錯誤或其他可歸責於政府機關之錯誤，得申請退稅乙
      節，洵不足採等語，資為抗辯。並聲明求為判決駁回原告
      之訴。
五、上揭事實概要欄所載之事實，業據兩造分別陳明在卷，復有
    改制前新化分局96年函覆、99年函覆、土地增值稅繳款書、
    原告96年10月25日農業用地移轉課徵土地增值稅申請書、本
    院97年度訴字第390號及最高行政法院99年度裁字第1138號
    裁定附原處分卷可稽，應堪認定。本件兩造爭點在於原告得
    否依行政程序法第128條第1項之規定，申請本件行政程序之
    重行進行？茲論述如下：
（一）按「行政處分於法定救濟期間經過後，具有下列各款情形
      之一者，相對人或利害關係人得向行政機關申請撤銷、廢
      止或變更之。但相對人或利害關係人因重大過失而未能在
      行政程序或救濟程序中主張其事由者，不在此限：1.具有
      持續效力之行政處分所依據之事實事後發生有利於相對人
      或利害關係人之變更者。2.發生新事實或發現新證據者，
      但以如經斟酌可受較有利益之處分者為限。3.其他具有相
      當於行政訴訟法所定再審事由且足以影響行政處分者。前
      項申請，應自法定救濟期間經過後3個月內為之；其事由
      發生在後或知悉在後者，自發生或知悉時起算。但自法定
      救濟期間經過後已逾5年者，不得申請。」「行政機關認
      前條之申請為有理由者，應撤銷、廢止或變更原處分；認
      申請為無理由或雖有重新開始程序之原因，如認為原處分
      為正當者，應駁回之。」行政程序法第128條及第129條分
      別定有明文。上述行政程序法第128條規定，係針對於法
      定救濟期間經過後，已發生形式確定力之行政處分，為保
      護相對人或利害關係人之權利及確保行政之合法性所為之
      例外規定，賦予行政處分之相對人或利害關係人於具有該
      條規定之一定事由時，得向原處分機關請求重開行政程序
      之請求權。又行政程序法第128條雖是針對已發生形式確
      定力之行政處分所為之例外程序，然該條既明文規定適用
      對象為「於法定救濟期間經過後」之行政處分，則如果於
      法定救濟期間內，曾對行政處分提起行政訴訟，且經最高
      行政法院判決確定者，該行政處分並非因法定救濟期間經
      過而確定，原則上即無上開程序之適用（最高行政法院99
      年度判字第1060號判決參照）。
（二）次按行政程序法第128條、第129條重開程序之決定可分為
      兩個階段，第一階段准予重開，第二階段重開之後作成決
      定將原處分撤銷、廢止或仍維持原處分。若行政機關第一
      階段即認為重開不符合法定要件，而予以拒絕，就沒有第
      二階段之程序。上述二種不同階段之決定，性質上皆是新
      的處分。受處分不利影響之申請人依法自得提起行政爭訟
      （最高行政法院97年度裁字第5406號裁定參照）。經查，
      本件原告於99年6月28日向被告提出申請書，主張依行政
      程序法第128條第1項規定申請重新進行行政程序，經被告
      以99年函覆略以：「．．．二經查本案業經本分局暨受理
      訴願機關就程序與實體審查後駁回，並經高雄高等行政法
      院、最高行政法院裁定『上訴駁回』而告確定在案，尚無
      台端指稱有行政程序法第128條第1項各款規定之適用；再
      者同法第129條後段規定，本分局認屬原處分核屬正當，
      致台端所請歉難辦理。」等語，有原告申請書及被告上開
      函影本附原處分卷可稽，依被告函復全文觀之，雖未明白
      表示否准申請字句，惟其意旨顯無准予重開行政程序之意
      思，依最高行政法院97年度裁字第5406號裁定意旨，被告
      上開函復意思，自屬新的行政處分，是原告循序經訴願程
      序後，提起本件訴訟，自屬合法。
（三）經查，本件原告就訴外人陳耿諒所有系爭土地，於96年10
      月29日以債權人身分向被告所屬新化分局申請改依拍定時
      土地稅法第39條之2第4項規定，以89年1月當期之公告土
      地現值為原地價，重新核課土地增值稅，經該分局以96年
      函覆否准所請，原告不服，循序提起訴願及行政訴訟，業
      經本院以97年度訴字第390號判決駁回及最高行政法院以9
      9年度裁字第1138號裁定駁回確定在案，有各該判決附原
      處分卷內可稽。又觀諸本院97年度訴字第390號判決，係
      以：「．．．（六）又行政訴訟法第5條規定：『人民因
      中央或地方機關對其依法申請之案件，於法令所定期間內
      應作為而不作為，或予以駁回，認為其權利或法律上利益
      受損害者，經依訴願程序後，得向高等行政法院提起請求
      該機關應為行政處分或應為特定內容之行政處分之訴訟。
      』此所謂『依法申請之案件』，係指人民依法有權請求行
      政機關為准駁之行政處分之謂，至單純陳情、檢舉、建議
      或請求等，則不包括在內，是若非人民依法申請之案件，
      即不得據以提起訴願及課予義務之訴訟。而首揭土地稅法
      第39條之2第4項明定合於該條要件者，當然發生依該條課
      徵土地增值稅之效果，是合於土地稅法第39條之2第4項規
      定情形，尚無待人民之申請，債權人之申請既僅在促使稅
      捐稽徵機關注意，並非其有請求稅捐稽徵機關依土地稅法
      第39條之2第4項規定課徵土地增值稅之公法上權利，則本
      件原告當初向被告申請依土地稅法第39條之2第4項規定課
      徵土地增值稅，應僅為促使被告注意而已，並非『依法申
      請之案件』，而與行政訴訟法第5條規定不符，原告提起
      本件課予義務之訴訟，亦難認有據。又訴願決定雖誤以被
      告原處分非屬行政處分，而為不受理決定，理由雖有未洽
      ，然被告上述處分，係屬羈束處分，仍應由本院逕為審理
      而駁回之。五從而，原告既非權利或法律上利益受侵害，
      又無存在『依法申請之案件』，其提起本件課予義務訴訟
      ，請求撤銷訴願決定及原處分，並請求被告應就債務人陳
      耿諒所有坐落臺南縣新市鄉○○段297-1地號土地，作成
      准依土地稅法第39條之2第4項規定，課徵土地增值稅之行
      政處分，依其所訴之事實，在法律上顯無理由，爰不經言
      詞辯論，逕以判決駁回。又本件事證已明，至於兩造其餘
      關於系爭土地是否應予減免土地增值稅之爭議，經核與判
      決結果不生影響，爰不一一論述，附此敘明。」為由，而
      駁回原告之訴，顯見本院該判決已就實體予以審理，並經
      最高行政法院以原告上訴不合法，駁回原告上訴而確定。
      原告再於99年6月28日向被告提出申請書，主張依行政程
      序法第128條第1項規定申請程序重開，仍係就系爭土地上
      開拍賣移轉課徵土地增值稅乙案主張免徵土地增值稅並請
      求退還溢繳稅款，則揆諸前揭最高行政法院判決，自與行
      政程序法第128條第1項規定所稱「行政處分於法定救濟期
      間經過後」之要件不合。又本件重開程序之決定，於第一
      階段並未准予重開，則無第二階段重開之後進而作成決定
      將原處分撤銷、廢止或仍維持原處分之問題。是原告主張
      行政機關僅得依行政程序法第129條規定為處分，不得拒
      不處理云云，顯有誤解。又本件重開既不符合法定要件，
      就沒有第二階段之程序，則原告主張系爭土地依法令、函
      釋規定及平等原則，應免徵土地增值稅，並應退還溢繳稅
      款等關於原處分機關是否作成決定將原處分撤銷、廢止或
      仍維持原處分之問題，即無論斷之必要。
六、綜上所述，本件原處分否准原告申請重開行政程序，並無違
    誤；訴願決定駁回，應予維持。原告以前揭理由，請求撤銷
    訴願決定及原處分，並請求被告應依本判決之法律上見解，
    對於納稅義務人陳耿諒所有系爭土地作成退還溢繳土地增值
    稅之行政處分，並自拍定人代為繳納稅款之日起算，至填發
    收入退還書國庫支票之日止，按更正稅額，依代為繳納稅款
    之日郵政儲金業局之1年期定期存款利率，按日加計利息，
    將溢繳稅款退還執行法院重新分配等事項作成決定，為無理
    由，應予駁回。此外，本件兩造其餘訴辯事由，經核均不足
    以影響本件判決之結果，爰不另一一指陳，併此敘明。又本
    件屬應適用簡易訴訟程序之案件，且事證已臻明確，爰不經
    言詞辯論逕為判決。
七、據上論結，本件原告之訴為無理由，依行政訴訟法第233條
    第1項、第236條、第98條第1項前段，判決如主文。
中　　華　　民　　國　　100　 年　　2　　 月　　25　　日
            高雄高等行政法院第三庭
                            法  官　　 邱 政 強
以上正本係照原本作成。
如不服本判決，應於送達後20日內，向本院提出上訴狀並表明上
訴理由，如於本判決宣示後送達前提起上訴者，應於判決送達後
20日內補提上訴理由書（須按他造當事人人數附繕本）。
中　　華　　民　　國　　100　 年　　2　　 月　　25　　日

　　　　　　　　　　　　　　書記官     楊 曜 嘉
附註：
行政訴訟法第235條（第1項、第2項）：
對於適用簡易程序之裁判提起上訴或抗告，須經最高行政法院之
許可。
前項許可，以訴訟事件所涉及之法律見解具有原則性者為限。